臺灣新竹地方法院刑事判決　　　　　　　 99年度訴字第169號
公　訴　人　臺灣新竹地方法院檢察署檢察官
被　　　告　林志信
上列被告因違反毒品危害防制條例案件，經檢察官提起公訴（99
年度毒偵字第92號），本院判決如下：
    主  文
林志信無罪。
    理  由
壹、程序方面：
一、按被告以外之人於審判外之陳述，雖不符前四條之規定，而
    經當事人於審判程序同意作為證據，法院審酌該言詞陳述或
    書面陳述作成時之情況，認為適當者，亦得為證據，刑事訴
    訟法第159 條之5 第1 項定有明文。經查：本判決所援引之
    書面證據，業經被告及檢察官於本院審理時表示同意作為證
    據，是本院審酌上開書面作成之資料，均係依據當時之實際
    情況而製作，應無不當之人為因素所介入，其內容應具備合
    法可信之適當性保障，而具有真實性等作成時之一切情況，
    認為適當，爰均將之列為證據。
二、次按鑑定之經過及其結果，應命鑑定人以言詞或書面報告，
    刑事訴訟法第206 條第1 項亦規定甚明。是鑑定人以「書面
    」為鑑定報告提出於法院，依刑事訴訟法第159 條第1 項立
    法理由及第206 條第1 項規定，即具有證據能力。又現行刑
    事訴訟法關於「鑑定」之規定，除選任自然人充當鑑定人外
    ，另設有囑託機關鑑定制度，而依刑事訴訟法法第198 條、
    第208 條規定，不論鑑定人或鑑定機關、團體，固均應由法
    院、審判長、受命法官或檢察官視具體個案之需要而為選任
    、囑託，並依同法第206 條提出言詞或書面報告，始符合刑
    事訴訟法第159 條第1 項所定得作為證據之「法律有規定」
    情形，否則所為之鑑定，仍屬傳聞證據。然於司法警察機關
    調查中之案件，為因應實務上，或因量大、或有急迫之現實
    需求，例行性當然有鑑定之必要者，如毒品種類與成分、尿
    液之毒品反應等鑑定，基於檢察一體原則，得由該管檢察長
    對於轄區內案件，以事前概括選任鑑定人或囑託鑑定機關、
    團體之方式，俾便轄區內司法警察官、司法警察就調查中之
    此類案件，得即時送請先前已選任之鑑定人或囑託之鑑定機
    關、團體實施鑑定，以求時效。此種由檢察機關概括選任鑑
    定人或概括囑託鑑定機關、團體，再轉知司法警察官、司法
    警察於調查犯罪時參考辦理之作為，法無明文禁止，係為因
    應現行刑事訴訟法增訂傳聞法則及其例外規定之實務運作而
    為；此由司法警察官、司法警察依檢察機關所概括選任之鑑
    定人或囑託鑑定機關、團體所為之鑑定結果，與檢察官選任
    或囑託為鑑定者，性質上並無差異，同具證據能力（最高法
    院96年度台上字第2860號判決參照）。從而，本件被告林志
    信於民國98年8 月21日20時40分許，在新北市（原臺北縣）
    政府警察局永和分局偵查隊（下稱永和分局偵查隊）親自排
    放、封緘捺印的尿液2 瓶（編號：F000-0000 ），經由查獲
    之警察單位即永和分局偵查隊、行政院海岸巡防總局北部地
    區巡防局連江機動查緝隊（下簡稱連江機動查緝隊），依先
    前檢察署檢察長事前概括選任鑑定機關即台灣檢驗科技股份
    有限公司（下簡稱台灣檢驗公司）、瑞芳醫事檢驗所實施鑑
    定，各該鑑定機關分別出具之台灣檢驗公司98年10月20日濫
    用藥物報告、瑞芳醫事檢驗所98年9 月4 日檢驗報告單（見
    本院審訴卷第58頁、偵查卷第7 頁），以及本院囑託台灣檢
    驗公司就上開尿液實施複驗鑑定，所出具之台灣檢驗公司99
    年12月14日濫用藥物檢驗報告（見本院訴字卷第34頁），均
    為實施鑑定之人員依專業知識經驗陳述其判斷意見，鑑定書
    中已詳載送鑑資料、鑑定方法及鑑定結果。是該等鑑定書自
    具有證據能力，而得為本案之證據。
貳、實體方面：
一、本件公訴意旨略以：被告林志信基於施用第一級毒品海洛因
    之犯意，於98年8 月21日20時40分許為警採集尿液時起往前
    回溯26小時內某時，在不詳地點，非法施用第一級毒品海洛
    因1 次，因認被告林志信涉犯毒品危害防制條例第10條第1
    項之施用第一級毒品罪嫌等語。
二、按犯罪事實應依證據認定之，無證據不得認定其犯罪；又不
    能證明被告犯罪者，應諭知無罪之判決，刑事訴訟法第154
    條第2 項、第301 條第1 項分別定有明文。又刑事訴訟法上
    所謂認定犯罪事實之證據，係指足以認定被告確有犯罪行為
    之積極證據而言，該項證據自須適合於被告犯罪事實之認定
    ，始得採為斷罪資料。如未能發現相當證據，或證據不足以
    證明，自不能以推測或擬制之方法，以為裁判之基礎。又刑
    事訴訟上證明之資料，無論其為直接或間接證據，均須達於
    通常一般之人均不致有所懷疑，而得確信其為真實之程度，
    始得據為有罪之認定，若其關於被告是否犯罪之證明未能達
    此程度，而有合理性懷疑之存在，致使無從形成有罪之確信
    ，根據「罪證有疑，利於被告」之證據法則，即不得遽為不
    利被告之認定，此分別有最高法院著有29年度上字第3105號
    、40年度台上字第86號、76年度台上字第4986號判例可資參
    照。再檢察官對於起訴之犯罪事實，應負提出證據及說服之
    實質舉證責任，倘其所提出之證據，不足為被告有罪之積極
    證明，或其指出證明之方法，無從說服法院以形成被告有罪
    之心證，基於無罪推定之原則，自應為被告無罪判決之諭知
    ，最高法院92年度台上字第128 號判例亦可參照。
三、本件公訴人認被告涉犯毒品危害防制條例第10條第1 項之罪
    嫌，無非係以上開瑞芳醫事檢驗所98年9 月4 日檢驗報告單
    （見偵查卷第7 頁）、永和分局查獲違反毒品危害防制條例
    案件犯嫌代碼對照表（下簡稱代碼對照表，見偵查卷第8 頁
    ）、被告之刑案資料查註紀錄表等件為證。訊據被告堅詞否
    認有何施用第一級毒品海洛因之犯行，辯稱：伊施用毒品20
    幾年，從未施用過第一級毒品，在警局所採集之尿液，1 瓶
    驗有陽性反應，一瓶為陰性反應，伊在98年5 月至8 月21日
    期間，因哥哥罹患癌症，都在處理家中的事，第一、二級毒
    品都沒有施用，如果伊有施用毒品，至少尿液報告會有二級
    毒品陽性反應，伊之前被查獲的毒品案件，只要有施用都會
    承認，但這次伊真的未施用毒品等語。
四、經查：
（一）被告林志信因案遭通緝，經警於98年8 月21日17時許，在
      新竹縣竹北市○○○路○ 段332 號前查獲，嗣於同日20時
      40分許，在永和分局偵查隊親自採集2 瓶尿液封緘捺印（
      編號F000-0000 ）等情，業據被告坦白承認，並有被告之
      警詢筆錄（見偵查卷第4 至6 頁）1 份、代碼對照表1 份
      在卷足稽。
（二）被告所採集之上開2 瓶尿液，分別由共同查獲被告之警察
      單位即連江機動查緝隊、永和分局偵查隊各取1 瓶保管，
      並分別送瑞芳醫事檢驗所、台灣檢驗公司鑑驗尿液中是否
      有第一、二級毒品陽性反應乙情，亦有永和分局99年6 月
      29日北縣警永刑字第0990021776號函（見本院審訴卷第84
      頁）、瑞芳醫事檢驗所100 年2 月11日瑞醫檢第10000001
      號函及所附收受尿液檢體紀錄各1 件（見本院訴字卷第51
      、52頁）足按。
（三）上開2 鑑定單位之鑑驗結果，其中瑞芳醫事檢驗所依據行
      政院衛生署濫用藥物尿液檢查最後之可排除偽陽性確認方
      法即氣相層析質譜分析法（GS/MS ）檢驗結果，被告之尿
      液雖驗出有第一級毒品嗎啡陽性反應（檢出安非他命為陰
      性反應），數值為（＋）1009 ng /ml ，有瑞芳醫事檢驗
      所檢驗報告單、99年6 月23日瑞醫檢字第099001號函、10
      0 年3 月14日瑞醫檢字第10000002號函各1 件（見偵查卷
      第7 頁、本院審訴卷第77頁、本院訴字卷第35頁）足參。
      然另一鑑定單位即台灣檢驗公司以初步檢驗方法即EIA 酵
      素免疫分析法檢驗結果卻呈安非他命、甲基安非他命、嗎
      啡陰性反應，此有該公司98年10月20日濫用藥物檢驗報告
      1 件在卷可按（見本院審訴卷第58頁）。顯然被告在警局
      所親採封緘之2 瓶尿液經上開2 單位鑑定，竟出現一為嗎
      啡陽性反應，一為嗎啡陰性反應之完全不同結果。
（四）公訴意旨憑以上開瑞芳醫事檢驗所檢出有第一級毒品嗎啡
      陽性反應之檢驗報告單對被告提起公訴，固非無據，然經
      本院依職權囑託台灣檢驗公司就上開僅實施初驗之尿液再
      為複驗後，經該公司以同上述之可排除偽陽性之氣相層析
      質譜分析法（GS/MS ）檢驗結果，仍呈安非他命、甲基安
      非他命、嗎啡陰性反應，此有該公司99年12月14日濫用藥
      物檢驗報告1 件可稽（見本院訴字卷第34頁）；又經查原
      送瑞芳醫事檢驗所鑑驗之被告尿液，業經該所銷燬無從再
      為複驗乙情，亦有本院公務電話紀錄表1 件可參（見本院
      審訴卷第52頁），準此，被告所親採封緘之2 瓶尿液經檢
      驗，仍存一為陽性、一為陰性之矛盾結果。
（五）被告林志信因施用毒品遭法院裁定送觀察勒戒、強制戒治
      處分，甚至判處有期徒刑之各案件，均是施用第二級毒品
      ，此有臺灣高等法院被告前案紀錄表1 件在卷足按。故被
      告辯稱伊從未施用第一級毒品等語，並非不可採信。又觀
      之上開3 份尿液檢驗結果，均呈安非他命、甲基安非他命
      陰性反應，亦可認被告所為伊已一段時間未施用毒品之辯
      解，應可採信，否則以被告係施用第二級毒品多年之素行
      ，尿液中檢出安非他命、甲基安非陽性反應之可能性應甚
      高。
五、綜上所述，本件公訴人雖提出上開瑞芳醫事檢驗所之檢驗報
    告單1 件，證明被告有施用第一級毒品犯行，但被告於同一
    時間、同一地點、同時採集並親自封緘之2 瓶尿液，經送鑑
    驗既然存有上述一為陽性、一為陰性之矛盾結果，則實難僅
    以瑞芳醫事檢驗所之報告，遽為不利被告之認定，而置有利
    於被告之台灣檢驗公司上開初驗、複驗報告而不論。此外，
    復查無其他積極事證足認被告有何施用海洛因之犯行，揆諸
    前揭說明意旨，本件公訴人所提之證據尚未達通常一般之人
    均不致有所懷疑，而得確信其為真實之程度，仍有合理性懷
    疑之存在，本院無從形成有罪之確信，根據「罪證有疑，利
    於被告」之證據法則，即不得遽為不利被告之認定，爰依法
    諭知無罪之判決。
據上論斷，應依刑事訴訟法第301條前段，判決如主文。
本案經檢察官黃惠欣到庭執行職務。
中    華    民    國   100    年    6     月    10    日
                  刑事第三庭  審判長法  官   魏瑞紅
                                    法  官   周美玲
                                    法  官   林惠君
以上正本證明與原本無異。
如不服本判決應於收受本判決後10日內向本院提出上訴書狀，上
訴書狀應敘述具體理由。上訴書狀未敘述上訴理由者，應於上訴
期間屆滿後20日內補提理由書狀於本院(均須按他造當事人之人
數附繕本 )「切勿逕送上級法院」。
中    華    民    國   100    年    6     月    10    日
                                   書記官   李佩玲
得上訴。